ACORDAO-COMPLETO-2370201

ACÓRDÃO 8799/2019 ATA 31/2019 - PRIMEIRA CÂMARA

VISTOS, relatados e discutidos estes autos que trata de recurso de reconsideração interposto pelo Sr. Edivaldo Assis de Jesus, ex-prefeito do Município de Amontada/CE (gestões 2005/2008 e 2009/2012) , contra o Acórdão 10849/2018-TCU-Primeira Câmara, 
ACORDAM os Ministros do Tribunal de Contas da União, reunidos em sessão da Primeira Câmara, ante as razões expostas pelo Relator, em:
9.1. com fulcro nos arts. 32, I, e 33, da Lei 8.443/1992, conhecer do recurso de reconsideração para, no mérito, dar-lhe provimento parcial com vistas à redução da multa consignada no subitem 9.2 do Acórdão 10849/2018-TCU-Primeira Câmara para R$ 8.400,00;
9.2. determinar à Secex-TCE que, na análise preliminar de processos de tomadas de contas especial envolvendo a aplicação de recursos federais transferidos a entes subnacionais, especialmente municípios, oriente seu corpo técnico para que avalie a responsabilidade não apenas do prefeito mas também dos agentes públicos encarregados diretamente da execução da política pública, in casu, os secretários municipais da pasta competente.
9.3. dar ciência desta deliberação ao recorrente, ao Fundo Nacional de Assistência Social, à Prefeitura e Câmara Municipal de Amontada - CE e à Procuradoria da República no Estado do Ceará, neste caso, com fulcro no art. 16, § 3º, da Lei 8.443/1992 c/c o art. 209, § 7º, do Regimento Interno do TCU.

Recurso de reconsideração interposto por Edivaldo Assis de Jesus, ex-prefeito do Município de Amontada/CE, contra o Acórdão 10.849/2018--1ª Câmara, lavrado no âmbito de tomada de contas especial.

Primeira Câmara

Fundo Nacional de Assistência Social e Município de Amontada - CE

3. Responsáveis/Recorrentes:
3.1. Responsável: Edivaldo Assis de Jesus (XXX.694.603-XX)
3.2. Recorrente: Edivaldo Assis de Jesus (XXX.694.603-XX).

13.1. Ministros presentes: Walton Alencar Rodrigues (Presidente), Benjamin Zymler (Relator) e Bruno Dantas.
13.2. Ministro-Substituto convocado: Augusto Sherman Cavalcanti.

ACORDAO-COMPLETO-2390576

Acórdão 447/2020 - Primeira Câmara

Edivaldo Assis de Jesus

EDIVALDO ASSIS DE JESUS

BENJAMIN ZYMLER

Ministro Bruno Dantas.

Cuidam os autos de recurso de reconsideração interposto pelo Sr. Edivaldo Assis de Jesus, ex-prefeito do Município de Amontada/CE (gestões 2005/2008 e 2009/2012) , contra o Acórdão 10849/2018-TCU-Primeira Câmara.
2.	O presente feito trata, originalmente, de tomada de contas especial instaurada pelo Ministério do Desenvolvimento Social (MDS) em razão da impugnação parcial de despesas efetuadas com repasses federais, na modalidade fundo a fundo, relativas à execução dos programas de Proteção Social Básica e Proteção Social Especial (PSB/PSE) , exercícios de 2006 e 2007.
3.	Por meio de fiscalização realizada pela Controladoria Geral da União (CGU) , identificou-se débito no valor original de R$ 69.005,46, devido à ausência de documentação comprobatória e à realização de gastos inelegíveis na execução do aludido programa.
4.	Submetidos os autos ao descortino desta Corte de Contas, foi promovida a citação do Sr. Edivaldo Assis de Jesus para que apresentasse alegações de defesa e/ou recolhesse as quantias especificadas em virtude das seguintes ocorrências indicadas na instrução preliminar da então denominada Secex/CE:
	Origem
	Motivo
	Valor Original (R$) 
	Data Inicial

	Exercício de 2006

	Item 4.1.6 - Prefeitura não disponibilizou todos os documentos de despesa do exercício de 2006 do PETI
	Impugnação de despesa
 (R$ 4.833,08) 
	300,00
	2/8/2006

			789,15
	2/8/2006

			2738,00
	2/8/2006

			650,00
	4/10/2006

			355,93
	11/10/2006

	Item 4.5.19 - Aplicação dos recursos em despesas com gêneros alimentícios, não contemplada em norma legal
	Impugnação de despesa
 (R$ 494,39) 
	494,39
	2/8/2006

	Total
	5.327,47
	
	Origem do Débito
	Motivo
	Valor Original (R$) 
	Data Inicial

	Exercício de 2007

	Item 4.5.10 - Realização de ações não previstas no Programa de Proteção Social Básica
	Impugnação de despesa
 (R$ 46.800,00) 
	46.800,00
	9/5/2007

	Item 4.5.19 - Aplicação dos recursos em despesas com gêneros alimentícios, não contempladas em norma legal
	Impugnação de despesa
 (R$ 6.771,00) 
	5.500,00
	2/4/2007

			400,00
	16/4/2007

			253,00
	11/5/2007

			618,00
	17/5/2007

	Item 4.5.20 - Aplicação dos recursos em despesas com reformas, não contempladas em norma legal
	Impugnação de despesa
 (R$ 10.096,99) 
	2.722,88
	24/4/2007

			1.274,11
	24/4/2007

			3.000,00
	24/4/2007

			3.100,00
	31/12/2007

	TOTAL
	63.667,99
	
5.	A irregularidade consignada no expediente citatório foi a "não comprovação da boa e regular aplicação dos recursos federais repassados pelo Ministério do Desenvolvimento Social e Agrário, relativos à execução dos serviços de Proteção Social Básica e Proteção Social Especial (PSB/PSE) , exercícios de 2006 e 2007, programas de ação continuada do Fundo Nacional de Assistência Social (FNAS) , que tinham por objeto o desenvolvimento das ações sociais no Município de Amontada/CE, em virtude da impugnação parcial de despesas".
6.	  Após o encaminhamento da defesa, o Tribunal apreciou a matéria e decidiu, por meio do Acórdão 10849/2018-TCU-Primeira Câmara, julgar irregulares as contas do responsável, condená-lo ao pagamento do débito supramencionado e aplicar-lhe multa fundada no art. 57 da Lei 8.443/1992, no valor de R$ 12.000,00.
7.	Irresignado com esta deliberação, o Sr. Edivaldo Assis de Jesus ingressou com o presente recurso de reconsideração, o qual recebeu a seguinte análise pelo auditor da Serur - transcrição parcial com os ajustes de forma que entendi pertinentes:
"5.	O recurso preenche os requisitos de admissibilidade, conforme exigência do art. 33 da Lei 8.443/1992 (Lei Orgânica do TCU) . Refere-se, ainda, à responsável legitimado e meio recursal adequado para impugnar o Acórdão 10849/2018-TCU-Primeira Câmara (peça 15) .
6.	Dessa forma, ratificam-se as propostas de conhecimento do recurso, com efeito suspensivo, formuladas nos exames de peças 40-41, acolhidas pelo Relator, Ministro Benjamin Zymler, conforme Despacho de peça 43.
EXAME DE MÉRITO
7.	Delimitação do recurso
8.	Nos recursos trazidos, será necessário verificar, em síntese, se:
	Preliminarmente
	a) houve incidência da prescrição da pretensão punitiva (peça 39, p. 9-15) ;
	b) o recorrente possui legitimidade passiva no presente processo (peça 39, p. 15-18) ;
	No mérito
	a) a responsabilidade e/ou condenação depende de lesividade, danos ao erário e má-fé do recorrente (peça 39, p. 18-22) .
	DAS PRELIMINARES
9.	Do argumento de prescrição da pretensão punitiva
10.	Em sua defesa (peça 39, p. 9-15) , alegando prescrição da pretensão punitiva, em síntese, o recorrente relata que o prazo para considerar prescrita eventual punição deve ser de 5 anos, conforme Lei de Improbidade Administrativa, Código Tributário Nacional, Lei 8.122/1990 e outras legislações correlatas. 	
11.	Nessa lógica, requer o cancelamento de sua condenação.
	Análise	
12.	A pretensão punitiva do TCU se subordina ao prazo geral de prescrição de 10 anos estipulado no art. 205 da Lei 10.406/2002 (Código Civil) , cuja contagem se inicia na data de ocorrência da irregularidade sancionada e se interrompe, uma única vez, na data do ato que ordenar a citação, a audiência ou a oitiva da parte, nos termos do art. 202, inciso I, do mesmo diploma legal. Corroboram com essa tese diversos julgados.
'A pretensão punitiva do TCU subordina-se ao prazo geral de prescrição de dez anos estipulado no art. 205 da Lei 10.406/2002 (Código Civil) , cuja contagem se inicia na data de ocorrência da irregularidade sancionada e se interrompe, uma única vez, na data do ato que ordenar a citação, a audiência ou a oitiva da parte, nos termos do art. 202, inciso I, do mesmo diploma legal. (Acórdão 10364/2017-TCU-Segunda Câmara, de relatoria do Exm. Ministro Marcos Bemquerer) 
Quando o fato irregular, motivador da sanção, for o não alcance dos objetivos do convênio, o prazo para a prescrição da pretensão punitiva do TCU começa a fluir a partir do fim do prazo para prestação de contas, momento em que se conclui a última etapa do ajuste e o Estado deve começar a agir para defender seus interesses. (Acórdão 5130/2017-TCU-Primeira Câmara, de relatoria do Exm. Ministro Bruno Dantas) 
Quando o fato irregular, ensejador da sanção, tiver ocorrido menos de dez anos antes do início da vigência da Lei 10.406/2002 (novo Código Civil) , 11/1/2003, o prazo para a prescrição da pretensão punitiva do TCU (dez anos) é contado a partir dessa data. (Acórdão 2901/2017-TCU-Segunda Câmara, de relatoria do Exm. Ministro Aroldo Cedraz) 
A data de interrupção do prazo prescricional da pretensão punitiva do TCU é a do ato que ordenou a citação, a audiência ou a oitiva da parte, não a data da efetivação da comunicação. (Acórdão 1638/2017-TCU-Segunda Câmara, de relatoria do Exm. Ministro José Múcio Monteiro) 
A prescrição prevista na Lei 9.784/1999 não se aplica à atividade de controle externo. O instituto da prescrição nos processos do TCU obedece ao art. 37, § 5º, da Constituição Federal, no que tange ao ressarcimento do prejuízo, e ao art. 205 da Lei 10.406/2002 (Código Civil) , no que se refere à pretensão punitiva. Assim, quanto ao débito, a ação é imprescritível, e quanto à aplicação de sanções, ela prescreve em dez anos a contar da data de ocorrência das irregularidades. (Acórdão 374/2017-TCU-Plenário, de relatoria do Exm. Ministro Bruno Dantas) 
A pretensão punitiva do TCU subordina-se ao prazo geral de prescrição de dez anos indicado no art. 205 da Lei 10.406/2002 (Código Civil) , contado a partir da data da ocorrência da irregularidade sancionada, nos termos do art. 189 da referida Lei. (Acórdão 8801/2016-TCU-Segunda Câmara, de relatoria do Exm. Ministro Marcos Bemquerer) 
A prescrição da pretensão punitiva do TCU subordina-se ao prazo geral de prescrição disposto no Código Civil (dez anos) , contado a partir da data da ocorrência da irregularidade e interrompido pelo ato que ordenar a citação, a audiência ou a oitiva da parte. (Acórdão 4790/2016-TCU-Primeira Câmara, de relatoria do Exm. Ministro Bruno Dantas) 
A prescrição da pretensão punitiva do TCU é contada a partir da data de ocorrência da irregularidade sancionada, nos termos do art. 189 da Lei 10.406/2002 (Código Civil) . (Acórdão 1441/2016-TCU-Plenário, de relatoria do Exm. Ministro Walton Alencar Rodrigues) '
13.	Na hipótese vertente, tendo a ordem para a citação ocorrido em 25/04/2017 (peça 4) , verifica-se que transcorreu o prazo decenal (10 anos) em relação a quase todos os fatos geradores. A exceção é o fato gerador ocorrido no dia 31/12/2007. Portanto, in casu, conforme a jurisprudência desta Corte de Contas Federal, ocorreu majoritariamente a prescrição da pretensão punitiva do TCU. 
14.	Nesse raciocínio, observa-se que apenas o débito de R$ 3.100,00 (data da ocorrência = 31/12/2007) deve ser considerado para fins de cálculo da multa aplicada no item 9.2 do acórdão recorrido.  Contudo, observa-se que a multa de R$ 12.000,00, efetivamente aplicada, considerou um débito da ordem de aproximadamente R$ 69.000,00.  Para manter a proporcionalidade decorrente da mencionada prescrição da pretensão punitiva, teremos uma nova multa de cerca de R$ 540,00. Tendo em vista esse baixo valor, talvez seja o caso de afastar completamente a sanção aplicada ao recorrente.
15.	Nesse sentindo, segue precedente da jurisdição selecionada:
'No caso de débitos cujos fatos geradores remontam a várias datas distintas, havendo prescrição da pretensão punitiva em relação a parte do dano, aquelas parcelas que não foram alcançadas pela mencionada prescrição podem servir de fundamento para a aplicação da penalidade pecuniária prevista no art. 57 da Lei 8.443/1992. (Acórdão 5717/2017-TCU-Primeira Câmara, relator Ministro Marcos Bemquerer) '
16.	Diante do exposto, entende-se pelo provimento parcial, no sentido de reduzir proporcionalmente o montante da multa ou, até mesmo, afastar inteiramente essa sanção.
17.	Do argumento de ilegitimidade passiva do recorrente
18.	Em sua defesa (peça 39, p. 15-18) , alegando ilegitimidade passiva para figurar no processo, em suma, o ex-prefeito sustenta que a administração do Município Amontada/CE era descentralizada, sendo que todas as despesas ordenadas foram executadas pelas respectivas secretarias, considerando as delegações de competência realizadas.
19.	Assim, entende que não pode ser responsabilizado por atos de subordinados, devendo suas condenações serem anuladas, por ilegitimidade passiva.
		Análise	
20.	Preliminarmente, cabe reiterar que a delegação de competência não exonera de responsabilidade a autoridade delegante.
21.	In casu, além de ter sido demonstrado que o ex-prefeito não fiscalizou satisfatoriamente a atuação dos seus subordinados, ou seja, dos secretários municipais a quem delegou poderes, incorrendo na culpa in vigilando, não houve prova em contrário. 
22.	Ainda, da mesma forma, não houve argumentos contra a inadequação da escolha da pessoa a quem deveria delegar competência (culpa in eligendo) , o que redundou na ocorrência das irregularidades que motivaram a instauração destas contas. Nesse diapasão, seguem enunciados extraídos da jurisprudência selecionada:
'Quando o convênio for conduzido por auxiliares vinculados ao gabinete do chefe do executivo municipal, a condição de agente político não afasta a responsabilidade do prefeito, que pode responder por culpa in vigilando. (Acórdão 3161/2016-TCU-Plenário | Relator: Ana Arraes) 
A delegação de poderes não exime a responsabilidade do gestor por atos de sua competência primária, pois, ao delegar suas atribuições, o administrador tem obrigação de escolher bem o subordinado e assume o ônus de supervisioná-lo. (Acórdão 10463/2016-TCU-Segunda Câmara | Relator: André de Carvalho) 
O signatário do convênio assume a responsabilidade pela correta aplicação dos recursos transferidos e, mesmo delegando atribuições para realização de pagamentos, acompanhamento físico do ajuste ou prestação de contas, responde solidariamente pelos atos praticados pelos delegados escolhidos (culpa in eligendo e in vigilando) . (Acórdão 2360/2015-TCU-Plenário | Relator: Benjamin Zymler) 
A delegação de poderes não exime a responsabilidade do gestor por atos de sua competência primária, pois, ao delegar suas atribuições, o administrador tem obrigação de escolher bem o subordinado e assume o ônus de supervisioná-lo. (Acórdão 7477/2015-TCU-Segunda Câmara | Relator: Ana Arraes) 
A delegação de competência, bem como a tomada de decisões embasadas em pareceres de órgãos de assessoramento, não exime, por si só, a responsabilidade do gestor público. (Acórdão 1620/2015-TCU-Plenário | Relator: Bruno Dantas) 
A delegação interna de atividades administrativas em prefeituras, para a execução de despesas custeadas com recursos públicos federais, não retira do agente político a responsabilidade sobre a execução do convênio, uma vez que ele sempre atua na dupla condição de gestor e agente político. (Acórdão 3121/2015-TCU-Primeira Câmara | Relator: Walton Alencar Rodrigues) '
23.	Dessa forma, não havendo documentos comprobatórios aptos a comprovar que o recorrente realizou as devidas fiscalizações e supervisões sob seus delegados, não há como não considerar sua responsabilidade nas consequências dos atos praticados.
24.	Portanto, entende-se pelo não provimento das razões recursais apresentadas.
	DO MÉRITO
25.	Da análise do argumento de que responsabilidade e/ou condenação depende de lesividade, danos ao erário e má-fé do recorrente
26.	Em sua defesa (peça 39, p. 18-22) , alegando o cumprimento do objeto, o recorrente sustenta também que não há provas de lesão ou danos ao erário, bem como que não agiu de má-fé.
27.	Assim, entende que não deve ser responsabilizado e requer a reconsideração da condenação a ele imposta.
	Análise	
28.	Inicialmente cabe registrar que não foram juntados ou apensados nenhum documento e/ou informação comprobatória relativos aos atos impugnados.
29.	Acerca da responsabilidade do recorrente, cabe esclarecer que no âmbito dos processos de sua competência, a responsabilidade dos jurisdicionados perante o TCU é de natureza subjetiva, caracterizada mediante a presença de simples culpa stricto sensu, sendo desnecessária a caracterização de conduta dolosa ou má-fé do gestor, bem como eventual aferimento de vantagens financeiras (locupletamento) .
30.	Desse modo, é suficiente a quantificação do dano, a identificação da conduta do responsável que caracterize sua culpa, seja por imprudência, imperícia ou negligência, e a demonstração do nexo de causalidade entre a conduta culposa (stricto sensu) e a irregularidade que ocasionou o dano ao erário. Já a culpa grave ou grosseira é variável subjetiva considerada apenas para a dosimetria da apenação, se for o caso, ou seja, não como excludente de culpabilidade. Nesse sentido há farta jurisprudência desta Corte de Contas.
'A obrigação de ressarcimento ao erário prescinde de comprovação de dolo. É suficiente a quantificação do dano, a identificação da conduta do responsável que caracterize sua culpa, seja por imprudência, imperícia ou negligência, e a demonstração do nexo de causalidade entre a conduta culposa (stricto sensu) e a irregularidade que ocasionou o dano ao erário. (Acórdão 185/2016-TCU-Plenário, relator Ministro Vital do Rêgo) 
No âmbito dos processos de controle externo, a responsabilidade dos gestores de recursos públicos é de natureza subjetiva. São exigidos simultaneamente três pressupostos para a responsabilização: (i) o ato ilícito na gestão dos recursos públicos; (ii) a conduta dolosa ou culposa; e (iii) o nexo de causalidade entre o dano e o comportamento do agente. Admite-se a ocorrência de excludentes de culpabilidade, tal como a inexigibilidade de conduta diversa ou a ausência de potencial conhecimento da ilicitude. (Acórdão 2420/2015-TCU-Plenário, relator Ministro Benjamin Zymler) 
A condenação em débito independe da ocorrência de conduta dolosa ou de locupletamento, bastando para tanto a constatação de conduta culposa (stricto sensu) dos responsáveis pela irregularidade que ocasionou o dano ao erário. (Acórdão 2367/2016-TCU-Plenário, relator Ministro Benjamin Zymler) 
A responsabilidade perante os tribunais de contas é de natureza subjetiva, se origina de conduta comissiva ou omissiva do agente, dolosa ou culposa, cujo resultado seja a violação dos deveres impostos pelo regime de direito público aplicável àqueles que administram recursos do Estado ou ainda aos que, sem deter essa condição, causarem prejuízo aos cofres públicos. (Acórdão 6479/2014-TCU-Segunda Câmara, relator Ministro Marcos Bemquerer) 
A condenação em débito independe da ocorrência de conduta dolosa ou de locupletamento, bastando para tanto a constatação de conduta culposa (stricto sensu) dos responsáveis pela irregularidade que ocasionou o dano ao erário. (Acórdão 5297/2013-TCU-Primeira Câmara, relator Ministro José Múcio Monteiro) '
31.	Portanto, pelo exposto, as razões recursais que alegam ausência de má-fé, caracterização de conduta dolosa e falta de comprovação de locupletamento não merecem acolhimento.
CONCLUSÃO
32.	Em face da análise das razões recursais apresentadas, concluiu-se que:
	a) no presente caso, tendo sido a citação ordenada em 25/04/2017 (peça 5) , ocorreu a prescrição da pretensão punitiva em relação a quase todas as ocorrências, à exceção é da ocorrida no dia 31/12/2007. Assim, o valor da multa aplicada no item 9.2 deve ser reduzida proporcionalmente, ou até mesmo deve ser afastada inteiramente, considerando o valor irrisório que representará.
	b) a delegação de poderes realizada pelo ex-prefeito não o exime da responsabilidade de fiscalizar e supervisionar os atos realizados pelos delegados. Assim, considerando as irregularidades ocorridas, cabe a responsabilização do ex-prefeito gestor por atos de sua competência delegados, por culpa in eligendo e in vigilando.
	c) no âmbito dos processos do Tribunal de Contas da União, a responsabilidade dos jurisdicionados perante o TCU é de natureza subjetiva, caracterizada mediante a presença de simples culpa stricto sensu, sendo desnecessária a caracterização de conduta dolosa ou má-fé do gestor, bem como eventual aferimento de vantagens financeiras (locupletamento) .
PROPOSTA DE ENCAMINHAMENTO
33.	Ante o exposto, submetem-se os autos à consideração superior, propondo-se, com fundamento nos arts. 32, I, e 33 da Lei 8.443/1992 para:
	I - conhecer do recurso de reconsideração interposto pelo Sr. Edivaldo Assis de Jesus, ex-prefeito do Município de Amontada/CE (gestões 2005/2008 e 2009/2012) , contra o Acórdão 10849/2018-TCU-Primeira Câmara, e, no mérito, dar-lhe provimento parcial, no sentido de:
	a) reduzir proporcionalmente a multa imputada (item 9.2) , tendo em vista a prescrição da pretensão punitiva dos débitos, com exceção do relativo ao fato gerador do dia 31/12/2007; ou
	b) afastar a multa imputada (item 9.2) , tendo em vista o valor irrisório da multa proporcional decorrente da prescrição da pretensão punitiva da maior parte do débito.
	II - dar ciência da deliberação ao recorrente, ao órgão concedente dos recursos e à Procuradoria da República no Estado do Ceará [cf. item 9.5 do acórdão recorrido]."
8.	O corpo diretivo da unidade técnica aquiesceu ao aludido encaminhamento.
9.	O Ministério Público junto ao TCU se manifestou parcialmente de acordo com a Serur, nos termos do parecer transcrito parcialmente a seguir:
"4.	Preliminarmente, o responsável argui a prescrição da pretensão punitiva, tendo em conta o prazo prescricional de 5 anos previsto na Lei de Improbidade Administrativa.  
5.	Sobre o assunto, convém destacar que, por meio do Acórdão 1.441/2016, prolatado nos autos do TC Processo 030.926/2015-7, o Plenário do Tribunal de Contas da União deixou assente orientação no sentido de que: o prazo da prescrição da pretensão punitiva é aquele definido pelo art. 205 do Código Civil, sendo, portanto, decenal; a contagem deve ser iniciada na data da ocorrência da irregularidade, na forma do art. 189 do Código Civil; deve ser admitida a interrupção da prescrição pelo ato que ordena a citação, a audiência ou a oitiva efetivadas pela Corte de Contas; uma vez interrompida a prescrição, ela recomeça a correr na data em que for ordenada a citação, a audiência ou a oitiva; a prescrição deve ser suspensa nas hipóteses indicadas no subitem 9.1.5 do julgado; a prescrição deve ser aferida, independentemente de alegação da parte, quando presente a intenção de aplicar as sanções previstas na Lei 8.443/92; e o entendimento firmado deve ser adotado, indistintamente, nos processos pendentes de decisão de mérito ou de apreciação de recurso por parte do TCU.
6.	Em sua análise, a Secretaria de Recursos concluiu que apenas para o fato gerador ocorrido em 31/12/2007, correspondente ao valor de R$ 3.100,00, não teria ocorrido a prescrição da pretensão punitiva. Destarte, ao final, propugna o provimento parcial do recurso e, em razão de seu possível valor irrisório, o afastamento da multa prevista no art. 9.2 (peça 45, p. 2) .
7.	Tendo em vista que a citação do responsável foi autorizada em 25/4/2017, é correto afirmar que o fato gerador ocorrido em 31/12/2007 não foi alcançado pela prescrição da pretensão punitiva. Importante salientar que essa irregularidade, no valor de R$ 3.100,00, refere-se à aplicação de recursos em despesas com reformas, que não estavam contempladas nas normas aplicáveis.
8.	Não obstante, constato que esse não é o único fato para o qual a prescrição não se consumou. Se observamos o conteúdo dos quadros elaborados pela instrução inicial (peça 3, p. 2 e 3) e na relação constante do subitem 9.1 da decisão combatida, veremos que, em relação à data de autorização da citação (25/4/2017) , outras infrações ocorreram num prazo inferior a dez anos:
	Realização de ações não previstas no Programa de Proteção Social Básica
	9/5/2007
	R$ 46.800,00

	Aplicação dos recursos em despesas com gêneros alimentícios, não contempladas em norma legal
	11/5/2007
	R$ 253,00

	Aplicação dos recursos em despesas com gêneros alimentícios, não contempladas em norma legal
	17/5/2007
	618,00

9.	Desse modo, embora concorde com a redução proporcional da multa aplicada no subitem 9.2 do julgado recorrido, entendo que, em razão de seu considerável valor, a multa prevista no art. 57 da LO/TCU deve ser mantida. 
10.	O recorrente volta a defender sua ilegitimidade passiva, uma vez que a administração do Município de Amontada/CE era descentralizada e todas as despesas foram executadas pelas respectivas secretarias, no âmbito das delegações de competência realizadas. 
11.	Em minha manifestação anterior (peça 14) , já havia salientado que a jurisprudência da Corte de Contas é pacífica no sentido de que a delegação de competência não isenta de responsabilidade a autoridade delegante. 
12.	Naquela ocasião, destaquei que boa parte dessa vasta jurisprudência estava baseada na identificação da culpa do gestor delegante, nomeadamente nas modalidades in eligendo e in vigilando. No caso concreto, identifiquei que o então prefeito não fiscalizou satisfatoriamente a atuação dos seus subordinados, ou seja, dos secretários municipais a quem delegou poderes, incorrendo na culpa in vigilando. Também manifestei opinião no sentido de que o então prefeito, possivelmente, não escolheu adequadamente as pessoas a quem deveria delegar competência (culpa in eligendo) , o que redundou na ocorrência das irregularidades que motivaram a instauração destas contas.  
13.	Assim como fiz em meu parecer à peça 14, trago à baila a lição de Rui Stoco a respeito dessas modalidades de culpa, in verbis:
'Culpa in eligendo é a oriunda da má escolha de representante, ou de preposto. Caracteriza-a, exemplificativamente, o fato de admitir ou de manter o proponente a seu serviço empregado não legalmente habilitado ou sem as aptidões requeridas.
Culpa in vigilando é a que promana de ausência de fiscalização por parte do patrão, quer relativamente aos seus empregados, quer no tocante a própria coisa. (Tratado de Responsabilidade Civil, 6ª ed., RT. São Paulo, 2004, p. 135) '
14.	Haja vista que o recorrente não acrescentou elementos que pudessem descaracterizar sua responsabilidade, a alegação de ilegitimidade passiva não deve prosperar. 
15.	O recorrente, após afirmar que alcançou as metas dos programas, sustenta que não há prova da ocorrência de dano ao erário.
16.	Tal argumento não deve ser acolhido. A utilização dos recursos do FNAS para pagamento por despesas não previstas nas normas legais e regulamentares constitui grave irregularidade e causa prejuízo aos cofres públicos, até mesmo porque caracteriza o desvio de finalidade.
17.	Os valores impugnados deveriam ter sido devolvidos ao FNAS ou utilizados para custear ações legalmente previstas dos programas Proteção Social Básica (PSB) e Proteção Social Especial (PSE) , o que não ocorreu.
18.	Assim sendo, exceto no que diz respeito à prescrição da pretensão punitiva que recai sobre parte das infrações, não devem ser acatadas as alegações que fundamentam o recurso de reconsideração interposto pelo Sr. Edivaldo Assis de Jesus.
19.	Por todo o exposto, este membro do Ministério Público de Contas manifesta concordância com a proposta da unidade técnica, consignada na peça 45, p. 7, ressalvando o subitem "b" do item I, que deve ser suprimido."
	É o relatório.

Paulo Napoleão Gonçalves Quezado (3183/OAB-CE) e outros, representando Edivaldo Assis de Jesus.

Procurador Sergio Ricardo Costa Caribé.

RECURSO DE RECONSIDERAÇÃO EM TOMADA DE CONTAS ESPECIAL. IMPUGNAÇÃO DE DESPESAS REALIZADAS NO ÂMBITO DOS PROGRAMAS DE PROTEÇÃO SOCIAL BÁSICA E PROTEÇÃO SOCIAL ESPECIAL (PSB/PSE), EXERCÍCIOS DE 2006 E 2007. DESVIO DE FINALIDADE E AUSÊNCIA DE DOCUMENTAÇÃO COMPROBATÓRIA. CONTAS IRREGULARES, DÉBITO E MULTA. GRAVE OMISSÃO NA SUPERVISÃO DA EXECUÇÃO DOS PROGRAMAS. CULPA IN VIGILANDO. PRESCRIÇÃO DA PRETENSÃO PUNITIVA DE PARTE DOS DÉBITOS. CONHECIMENTO E PROVIMENTO PARCIAL PARA A REDUÇÃO DO VALOR DA MULTA. DETERMINAÇÃO PARA QUE A SECEX-TCE ANALISE, NA FASE PRELIMINAR DE PROCESSOS DE TOMADAS DE CONTAS ESPECIAL, A RESPONSABILIDADE DOS SECRETÁRIOS MUNICIPAIS NA EXECUÇÃO DE RECURSOS FEDERAIS DESCENTRALIZADOS PARA OS MUNICÍPIOS.

TOMADA DE CONTAS ESPECIAL (TCE)

Secretaria de Recursos (SERUR); Secretaria de Controle Externo de Tomada de Contas Especial (SecexTCE).

Cuidam os autos de recurso de reconsideração interposto pelo Sr. Edivaldo Assis de Jesus, ex-prefeito do Município de Amontada/CE (gestões 2005/2008 e 2009/2012) , contra o Acórdão 10849/2018-TCU-Primeira Câmara.
2.	O presente feito trata, originalmente, de tomada de contas especial instaurada pelo Ministério do Desenvolvimento Social (MDS) em razão da impugnação parcial de despesas efetuadas com repasses federais, na modalidade fundo a fundo, relativas à execução dos programas de Proteção Social Básica e Proteção Social Especial (PSB/PSE) , exercícios de 2006 e 2007.
3.	Por meio de fiscalização realizada pela Controladoria Geral da União (CGU) , identificou-se débito no valor original de R$ 69.005,46, devido à ausência de documentação comprobatória e à realização de gastos inelegíveis na execução do aludido programa.
4.	Submetidos os autos ao descortino desta Corte de Contas, foi promovida a citação do Sr. Edivaldo Assis de Jesus para que apresentasse alegações de defesa e/ou recolhesse as quantias especificadas em virtude das seguintes ocorrências indicadas na instrução preliminar da então denominada Secex/CE:
	Origem
	Motivo
	Valor Original (R$) 
	Data Inicial

	Exercício de 2006

	Item 4.1.6 - Prefeitura não disponibilizou todos os documentos de despesa do exercício de 2006 do PETI
	Impugnação de despesa
 (R$ 4.833,08) 
	300,00
	2/8/2006

			789,15
	2/8/2006

			2738,00
	2/8/2006

			650,00
	4/10/2006

			355,93
	11/10/2006

	Item 4.5.19 - Aplicação dos recursos em despesas com gêneros alimentícios, não contemplada em norma legal
	Impugnação de despesa
 (R$ 494,39) 
	494,39
	2/8/2006

	Total
	5.327,47
	
	Origem do Débito
	Motivo
	Valor Original (R$) 
	Data Inicial

	Exercício de 2007

	Item 4.5.10 - Realização de ações não previstas no Programa de Proteção Social Básica
	Impugnação de despesa
 (R$ 46.800,00) 
	46.800,00
	9/5/2007

	Item 4.5.19 - Aplicação dos recursos em despesas com gêneros alimentícios, não contempladas em norma legal
	Impugnação de despesa
 (R$ 6.771,00) 
	5.500,00
	2/4/2007

			400,00
	16/4/2007

			253,00
	11/5/2007

			618,00
	17/5/2007

	Item 4.5.20 - Aplicação dos recursos em despesas com reformas, não contempladas em norma legal
	Impugnação de despesa
 (R$ 10.096,99) 
	2.722,88
	24/4/2007

			1.274,11
	24/4/2007

			3.000,00
	24/4/2007

			3.100,00
	31/12/2007

	TOTAL
	63.667,99
	
5.	A irregularidade consignada no expediente citatório foi a "não comprovação da boa e regular aplicação dos recursos federais repassados pelo Ministério do Desenvolvimento Social e Agrário, relativos à execução dos serviços de Proteção Social Básica e Proteção Social Especial (PSB/PSE) , exercícios de 2006 e 2007, programas de ação continuada do Fundo Nacional de Assistência Social (FNAS) , que tinham por objeto o desenvolvimento das ações sociais no Município de Amontada/CE, em virtude da impugnação parcial de despesas".
6.	  Após o encaminhamento da defesa, o Tribunal apreciou a matéria e decidiu, por meio do Acórdão 10849/2018-TCU-Primeira Câmara, julgar irregulares as contas do responsável, condená-lo ao pagamento do débito supramencionado e aplicar-lhe multa fundada no art. 57 da Lei 8.443/1992, no valor de R$ 12.000,00.
7.	Irresignado com esta deliberação, o Sr. Edivaldo Assis de Jesus ingressou com o presente recurso de reconsideração, no qual alegou, em apertada síntese, que:
a)	houve incidência da prescrição da pretensão punitiva; 
b)	é parte ilegítima para figurar no processo, pois a administração do município era descentralizada, sendo que todas as despesas ordenadas foram executadas pelas respectivas secretarias, considerando as delegações de competência realizadas;
c)	a responsabilidade nesta Corte de Contas depende de lesividade, dano ao erário e má-fé do recorrente, o que não foi demonstrado no presente caso.
8.	A Serur analisou a matéria e verificou que ocorreu prescrição da pretensão punitiva em relação a quase todas as ocorrências, à exceção da materializada em 31/12/2007. Com relação aos demais argumentos, aduziu que a delegação de poderes realizada pelo ex-prefeito não o exime da responsabilidade de fiscalizar e supervisionar os atos praticados pelos delegados e que a responsabilidade dos jurisdicionados perante o TCU é de natureza subjetiva, caracterizada mediante a presença de simples culpa stricto sensu.
9.	Com isso, alvitrou conhecer do recurso e, no mérito, dar-lhe provimento parcial, a fim de afastar a multa aplicada ao defendente, pelo seu valor irrisório, em face da prescrição da pretensão punitiva em relação a quase todas as ocorrências, conforme mencionado. 
10.	O Ministério Público junto ao TCU divergiu parcialmente da Serur, especificamente quanto à abrangência dos fatos considerados prescritos e ao afastamento da sanção imposta pela deliberação atacada. 
11.	Segundo o Parquet, "embora concorde com a redução proporcional da multa aplicada no subitem 9.2 do julgado recorrido, entendo que, em razão de seu considerável valor, a multa prevista no art. 57 da LO/TCU deve ser mantida".
12.	Com isso, propôs que o recurso fosse conhecido e, no mérito, que lhe fosse dado provimento parcial a fim de diminuir o montante da sanção imposta no subitem 9.2 do Acórdão 10849/2018-TCU-Primeira Câmara, proporcionalmente às despesas cuja pretensão punitiva encontra-se prescrita.
13.	Feito esse necessário resumo, passo a decidir.
14.	Preliminarmente, observo que o recurso de reconsideração preenche os requisitos de admissibilidade previstos nos arts. 32, inciso I, e 33 da Lei 8.443/1992 c/c o art. 285 do Regimento Interno, parágrafo único, sendo cabível, por consequência, o seu conhecimento.
15.	Quanto ao mérito, manifesto-me de acordo com o encaminhamento trazido pelo Ministério Público junto ao TCU, conforme os fundamentos de fato e de direito a seguir.
16.	Segundo as notas técnicas expedidas no âmbito do antigo MDS e da CGU, as despesas impugnadas estão associadas à ausência de documentos comprobatórios, aplicação dos recursos com gêneros alimentícios, reformas e em ações não previstas no Programa de Proteção Social Básica.
17.	Dentre os dispêndios glosados, o mais significativo corresponde à quantia de R$ 46.800,00, que foi catalogada como "Realização de ações não previstas no Programa de Proteção Social Básica".
18.	Tal fato foi apontado no Relatório de Fiscalização 01071, da CGU, e diz respeito à aquisição de toalhas de banho a serem distribuídas no Dia das Mães em 2007. Segue a descrição da ocorrência (peça 1, p. 43) :
"Verificamos a aquisição à microempresa E.T Souza Filho (CNPJ n°05.460.744/0001-02) , por meio do Convite n ° 2007.04.26.1, de 9/5/2007, de 7.800 toalhas de banho, no valor total de R$ 46.800,00, conforme Notas Fiscais n's 194 e 205, de 21/5 e 19/6/2007, respectivamente, "destinadas à doação para mães carentes, pela Secretaria de Assistência Social, em homenagem ao Dia das Mães", conforme edital do referido Convite, tendo sido distribuídas as referidas toalhas às mães de alunos por meio das escolas do Município, conforme recibos de entrega apresentados. Cabe ressaltar que os recibos apresentados não estavam datados.
Entendemos que a despesa com aquisição com toalhas na quantidade verificada (7.800) para distribuição em data comemorativa a título, portanto, de brinde, não se enquadra no tipo de ação a ser realizada com recursos do Programa, o qual deve contribuir para o processo de autonomia e emancipação social das famílias e seus membros, conforme inciso IV do art. 2 ° da Portaria n ° 78, de 8/4/2004, e não incentivar práticas de clientelismo.
Ademais, chama atenção a data das Notas Fiscais, 21/5/07 e 19/6/2007, posterior, portanto, ao Dias das Mães (13/5/2007) , bem como o grande número de toalhas adquiridas (7.800) , evidenciando que foram distribuídas toalhas não apenas para o público alvo, que são famílias carentes, mas para todas as famílias que possuem filhos matriculadas nas escolas do Município, tendo em vista que, de acordo com o censo escolar de 2007, Amontada possui 11.472 alunos matriculados em escolas municipais."
19.	Sobre o assunto, entendo que a referida aquisição, de fato, não se enquadra dentro dos objetivos do Programa de Proteção Social. Conforme a descrição contida na página da Secretaria Especial do Desenvolvimento Social do Ministério da Cidadania, que sucedeu ao MDS, o Sistema Único de Assistência Social (SUAS) tem o intuito de custear ações de assistência social a um público em situação de vulnerabilidade de modo a prevenir riscos sociais e pessoais.
20.	Nesse sentido, transcrevo o seguinte excerto da página do órgão na internet (http://mds.gov.br/assistencia-social-suas) :
"O Suas organiza as ações da assistência social em dois tipos de proteção social. A primeira é a Proteção Social Básica, destinada à prevenção de riscos sociais e pessoais, por meio da oferta de programas, projetos, serviços e benefícios a indivíduos e famílias em situação de vulnerabilidade social. A segunda é a Proteção Social Especial, destinada a famílias e indivíduos que já se encontram em situação de risco e que tiveram seus direitos violados por ocorrência de abandono, maus-tratos, abuso sexual, uso de drogas, entre outros."
21.	Dessa forma, é assente que o dispêndio foi irregular e, por conseguinte, deve ser glosado por implicar a realização de despesas vinculadas a programas de trabalho federal em desvio de finalidade. O mesmo se afirma com relação aos demais gastos contestados pelo MDS.
22.	No que se refere à responsabilidade pelo cometimento das irregularidades, é significativo o argumento do recorrente, repetido em suas diversas manifestações nos autos, de que ele não praticou nenhum ato impugnado, uma vez que os dispêndios foram executados "pelo secretário de assistência social, Sr. Eugênio Jacinto de Oliveira, substituído pela Sra. Adriana Marcia de Menezes Couto" (peça 11, p. 4) .
23.	Ainda que o chamamento do Sr. Edivaldo Assis de Jesus aos autos possa se justificar pela sua condição de prefeito e garantidor da correta execução dos programas federais, no âmbito do município, não se mostra razoável que o responsável direto pela execução da política pública, in casu, o secretário municipal da pasta competente, não tenha sido citado por este Tribunal. 
24.	A despeito disso, entendo que não cabe o retorno dos autos ao estágio processual anterior com vistas à citação de eventuais responsáveis solidários. Considerando a fase do processo, em grau de recurso, o longo transcurso desde o cometimento das irregularidades e o fato de o instituto da solidariedade passiva ser benefício do credor, não se mostra conveniente o saneamento do feito, que deve prosseguir nos exatos termos devolvidos pelo recurso de reconsideração.
25.	De todo modo, julgo pertinente determinar à Secex-TCE que, na análise preliminar de processos de tomadas de contas especial envolvendo a aplicação de recursos federais transferidos a entes subnacionais, especialmente municípios, oriente seu corpo técnico para que avalie a responsabilidade não apenas do prefeito mas também dos agentes públicos encarregados diretamente da execução da política pública, in casu, os secretários municipais da pasta competente.
26.	No que se refere à responsabilização do Sr. Edivaldo Assis de Jesus, compreendo que ela está de acordo com a jurisprudência desta Casa, com a evolução consignada em precedentes mais recentes. Segundo o posicionamento jurisprudencial predominante, a responsabilidade da autoridade delegante pelos atos delegados não é automática nem absoluta, sendo imprescindível para a sua configuração a análise das situações de fato que envolvem o caso concreto. 
27.	Conforme a ratio decidendi dos Acórdão 6934/2015-TCU-Primeira Câmara e 5629/2016-1ª Câmara, de minha lavra, a autoridade delegante pode ser responsabilizada sempre que verificada:
a)	a fiscalização deficiente dos atos delegados, pela lesividade, materialidade, abrangência e caráter reiterado das falhas e pelo conhecimento efetivo ou potencial dos atos irregulares praticados (culpa in vigilando) ; ou
b)	pela má escolha do agente delegado, comprovada circunstancialmente em cada situação analisada (culpa in eligendo) .
28.	No presente caso, tenho como configurada a culpa in vigilando do Sr. Edivaldo Assis de Jesus pela magnitude da violação da norma de regência (lesividade) , especialmente na compra de tolhas para distribuição indiscriminada em festividade escolar, e pela sua materialidade, comparada ao montante dos recursos despendidos no programa social em causa.
29.	Tomando como base os demonstrativos sintéticos da execução físico-financeira do SUAS relativas aos autos de 2006 e 2007, observo que a municipalidade declarou gastos de R$ 198.580,96 e R$ 245.893,99, respectivamente (peça 1, p. 23-24 e p. 35-36) . Sendo assim, considerando que as despesas impugnadas totalizaram R$ 5.327,47 e R$ 63.667,99, observo que o débito consolidado correspondeu a 15,5% da execução financeira do programa em 2006 e 2007, um prejuízo significativo ao cumprimento dos objetivos da política pública em tela.
30.	Com isso, sou da opinião de que a condenação do Sr. Edivaldo Assis de Jesus à devolução dos valores impugnados deve ser mantida, nos termos da jurisprudência mais recente do Tribunal.
31.	Quanto à alegação de que a responsabilidade nesta Corte de Contas depende de lesividade, dano ao erário e má-fé do recorrente, destaco, na linha da análise da Serur, que a responsabilidade dos jurisdicionados perante o TCU é de natureza subjetiva, caracterizada mediante a presença de simples culpa stricto sensu, sendo desnecessária a caracterização de conduta dolosa ou má-fé do gestor para que ele seja instado a ressarcir os prejuízos que tenha causado ao erário (Acórdão 9004/2018-TCU-Primeira Câmara, 635/2017-Plenário, 2781/2016-Plenário, dentre outros) . 
32.	Na situação em exame, julgo ter sido demonstrada a participação relevante do recorrente na consumação do prejuízo ao erário, em face de sua conduta omissiva na supervisão da execução financeira dos programas de Proteção Social Básica e Proteção Social Especial (PSB/PSE) , exercícios de 2006 e 2007. No caso, reputo presentes as condições para a responsabilização do ex-prefeito pelo débito, porquanto comprovadas a conduta omissiva, culpa stricto sensu e nexo causal entre a omissão e o dano.
33.	Em acréscimo, chamo atenção à recente jurisprudência deste Tribunal formada a partir das alterações promovidas pela Lei 13.655/2018 à Lei de Introdução às Normas do Direito Brasileiro (LINDB) . Consoante os Acórdão 2391/2018-TCU-Plenário, 11.762/2018-2ª Câmara, 2.924/2018-Plenário, 2.681/2019-1ª Câmara, 1.264/2019-Plenário, 1.620/2019-Plenário e 1.689/2019-Plenário, para o exercício do poder sancionatório pelo TCU é necessário verificar a ocorrência de erro grosseiro, que, por sua vez, se configura quando o ato for praticado com culpa grave.
34.	A propósito, registro que esse entendimento foi adotado no Decreto 9.830, de 10 de junho de 2019, que regulamentou os novos artigos da LINDB, cujo art. 12, § 1º dispôs o seguinte: "considera-se erro grosseiro aquele manifesto, evidente e inescusável praticado com culpa grave, caracterizado por ação ou omissão com elevado grau de negligência, imprudência ou imperícia".
35.	Sem avançar em eventual discussão a respeito da aplicabilidade da referida norma infralegal à esfera controladora, o fato é que parece haver uma convergência na doutrina e na aplicação prática da nova lei, no sentido de que o parâmetro de responsabilização na esfera sancionadora é a culpa grave.
36.	No presente caso, compreendo que os elementos acostados nos autos permitem concluir que o Sr. Edivaldo Assis de Jesus atuou com grave omissão na supervisão da execução financeira dos programas de Proteção Social Básica e Proteção Social Especial (PSB/PSE) , exercícios de 2006 e 2007, conforme exposto no item 29 retro. Sendo assim, reputo também adequada a aplicação de multa ao gestor na situação em apreço.
37.	Com relação aos argumentos acerca da prescrição da pretensão punitiva, concordo com o exame do Parquet no sentido de que se encontra prescrita a possibilidade de aplicação de sanção sobre parte dos débitos imputados ao recorrente. Considerando que a autorização da citação ocorreu em 25/4/2017, o exercício do poder sancionatório do Tribunal somente pode incidir sobre os seguintes dispêndios irregulares:
	Despesa
	Data
	Valor

	Realização de ações não previstas no Programa de Proteção Social Básica
	9/5/2007
	46.800,00

	Aplicação dos recursos em despesas com gêneros alimentícios, não contempladas em norma legal
	11/5/2007
	253,00

	Aplicação dos recursos em despesas com gêneros alimentícios, não contempladas em norma legal
	17/5/2007
	618,00

38.	Com isso, a base de cálculo do débito, para fins de aplicação de multa, passou para R$ 47.671,00, o que corresponde a uma diminuição de aproximadamente 30% frente ao prejuízo original, de R$ 68.995,46. Utilizando a mesma proporção, reputo adequado dar provimento parcial ao recurso de reconsideração para o fim de diminuir a multa aplicada por meio do subitem 9.2 do Acórdão 10849/2018-TCU-Primeira Câmara para R$ 8.400,00.
39.	Diante de todo o exposto, voto por que seja adotada a deliberação que ora submeto a este Colegiado. 
TCU, Sala das Sessões Ministro Luciano Brandão Alves de Souza, em 3 de setembro de 2019.
BENJAMIN ZYMLER 
Relator